臺灣臺南地方法院民事裁定
110年度簡抗字第12號
抗  告  人  仁有營造有限公司

法定代理人  林仁德  


相  對  人  欣湛然建設股份有限公司

法定代理人  黃駿朋  
上列當事人間請求確認本票債權不存在事件，抗告人對於本院柳
營簡易庭民國110年10月12日所為裁定（110年度營簡字第426號
），提起抗告，本院裁定如下： 
    主  文
抗告駁回。
抗告程序費用新臺幣1,000元由抗告人負擔。
    理  由
一、抗告意旨略以：兩造所簽訂之工程承攬合約書（下稱系爭合
    約書）第29條第2款雖約定：「因本合約所生之爭議，如雙
    方不能協調處理時，甲乙雙方當事人均合意由台灣台北地方
    法院為第一審管轄法院」，然並未明示排除其他有管轄權之
    法院，參諸臺灣高雄地方法院103年度雄簡字第1208號裁定
    、臺灣屏東地方法院100年度潮簡字第390號裁定意旨，上開
    合意管轄之約定應屬併存之合意管轄，而非排他性合意管轄
    ，無排除法定管轄法院之效力。抗告人起訴請求確認如附表
    所示本票（下稱系爭本票）債權不存在，該本票指定第一商
    業銀行新營分行（下稱第一銀行新營分行）為擔當付款人，
    而該銀行所在地為臺南市○○區○○路000號，依民事訴訟法第1
    3條、第427條規定，本院應有法定管轄權。況相對人曾於民
    國110年8月間執系爭本票向本院聲請核發110年度司票字第2
    758號本票裁定在案，可見其對本件由本院管轄應無意見。
    再兩造承攬工程所在地為雲林縣斗六市，本件既涉及承攬工
    程之完工程度、有無瑕疵等爭執，勢必需就工程進行鑑定，
    又相對人於系爭合約書上留存之送達地址亦為雲林縣○○市○○
    里鎮○路00號，可知相較於臺灣臺北地方法院（下稱臺北地
    院），本院較靠近工程所在地、相對人送達地，就審理程序
    及相對人應訴之便利性，本院應較臺北地院於兩造往返所需
    之時間、勞力及金錢上相對節省。原裁定將本件移轉管轄至
    臺北地院，顯有未合，請求廢棄等語。
二、按當事人得以合意定第一審管轄法院；又訴訟之全部或一部
    ，法院認為無管轄權者，依原告聲請或依職權以裁定移送於
    其管轄法院；民事訴訟法第24條第1項前段、第28條第1項分
    別定有明文。次按前揭關於合意管轄之規定，除專屬管轄外
    ，得排斥其他審判籍而予優先適用（最高法院103年度台抗
    字第917號、99年度台抗字第110號裁定意旨參照）。又合意
    管轄有併存性合意管轄及排他性合意管轄二種，前者係指當
    事人約定得向二間以上之任一法院提起訴訟，且不排除法定
    管轄法院；後者則指當事人約定僅得向特定一間法院提起訴
    訟，並排除法定管轄法院。就排他性合意管轄而言，除非當
    事人之約定有違專屬管轄之規定，或有民事訴訟法第28條第
    2項規定之法人或商人用於定型化契約而顯失公平之情事外
    ，基於程序選擇權及處分權主義之法理，法院自應予以尊重
    。至當事人間關於合意管轄之約定究屬併存性或排他性，應
    依照具體個案，參諸契約文義、當事人真意、一般交易上習
    慣、經驗法則後為綜合解釋及適用。
三、經查：
　㈠本件抗告人起訴主張其於108年9月間承攬相對人位於雲林縣○
    ○市鎮○路00號「湛然荷里翁住宅新建工程」（下稱系爭工程
    ），並簽訂系爭合約書，約定工程總價為新臺幣（下同）12
    9,168,793元；復於109年11月間合意追加「ABD棟正面1-4樓
    造型柱裝飾面材料變更」之變更追加工程，追加工程款總價
    為4,184,580元，故總工程款為133,353,373元。而依系爭合
    約書第24條第1項約定，抗告人應於簽約後30日內簽發承攬
    總價金百分之15，票面金額19,375,319元之履約保證本票即
    系爭本票予相對人收執，同條第4項則約定，如相對人認定
    抗告人有違約情事時，相對人得逕行動支履約保證金，抗告
    人不得異議。基於以上約定，抗告人乃於108年10月25日簽
    發系爭本票予相對人。嗣系爭工程已完成將近九成，相對人
    並已支付抗告人117,645,909元工程款，卻於110年7月14日
    發函抗告人稱系爭工程有諸多項目未施工、瑕疵未修繕、未
    取得使用執照逾8個月等違約行為後，即擅自於110年8月間
    提示系爭本票，抗告人於110年8月13日經第一銀行新營分行
    通知存款不足始知此事。然相對人所稱違約情事均非事實，
    系爭本票之債權原因關係未發生而不存在，為此依照民事訴
    訟法第247條規定，提起確認本票債權不存在之訴等語。依
    抗告人起訴內容，其請求確認系爭本票債權不存在，所持之
    事實及理由，均與系爭合約書及系爭工程直接相關，而依照
    系爭合約書第29條第2項之約定，兩造因該合約所生之爭議
    ，如不能協調處理時，雙方當事人均合意由臺北地院為第一
    審管轄法院，可知兩造間業已就系爭合約書及系爭工程所生
    之爭議，約定由臺北地院為第一審管轄法院。從上開契約文
    義僅記載臺北地院可知，兩造真意應係排除其他法定管轄法
    院，而合意以臺北地院為第一審管轄法院。參諸系爭合約書
    上記載兩造聯絡地址分別為：抗告人為臺南市○○區○○里0000
    0號1樓，相對人則為雲林縣○○市○○里鎮○路00號，從一般交
    易上習慣及經驗法則觀之，兩造特地約定以雙方聯絡地以外
    之第三地法院為管轄法院，當有其各自之商業考量，否則無
    需特別作此約定，益徵本件屬排他性合意管轄約定。上開合
    意管轄約定既未違反專屬管轄之規定，復無民事訴訟法第28
    條第2項規定之法人或商人用於定型化契約而顯失公平之情
    事，基於程序選擇權及處分權主義之法理，本院自應予以尊
    重，當事人除非有就管轄法院另外達成新約定，否則亦不容
    一方事後反悔向合意管轄法院以外之法院提起訴訟。
　㈡抗告人固主張系爭本票係指定第一銀行新營分行為擔當付款
    人，該銀行所在地為臺南市○○區○○路000號，依民事訴訟法
    第13條、第427條規定，本院應有法定管轄權等語；惟查，
    系爭本票之付款地固為「臺南市新營區」，依上開法文之規
    定，本院柳營簡易庭雖原亦有管轄權，然兩造間合意管轄之
    約定，得排除其他審判籍而優先適用，且因本件無專屬管轄
    之情形，業如前述，是本件仍應以臺北地院為管轄法院。抗
    告人此部分之主張，要無可採。
　㈢抗告人雖援引臺灣高雄地方法院103年度雄簡字第1208號裁定
    、臺灣屏東地方法院100年度潮簡字第390號裁定，主張本件
    應屬併存性合意管轄，然揆諸前揭二裁定內容，其契約約定
    均為「雙方同意以A法院或B法院為第一審管轄法院」，與本
    件當事人僅有約定由臺北地院為第一審管轄法院有所不同，
    自不宜比附援引，反適徵本件為排他性合意管轄約定。
　㈣至抗告人稱相對人前曾執系爭本票向本院聲請核發本票裁定
    ，可見其對本件由本院管轄應無意見乙節，惟本票裁定因屬
    非訟事件裁定，為裁定之法院僅就本票為形式上之審查，其
    本質上不具有訟爭性、對立性，此與系爭合約書第29條第2
    項係針對「因本合約所生之爭議，如雙方不能協調處理時」
    所作之合意管轄約定有所不同，當不能以此逕認相對人有同
    意變更合意管轄法院之意。
　㈤末關於抗告人主張系爭工程所在地為雲林縣斗六市，相較於
    臺北地院，本院更靠近工程所在地、相對人送達地，可提升
    相對人應訴便利性乙節，惟兩造間既有排他性合意管轄約定
    ，已如上述，故除非當事人間另作新約，否則當不容契約之
    一方事後執其他事由主張由合意管轄法院以外之其他法院為
    審理。
四、綜上所述，兩造就系爭合約書（包含履約保證本票之系爭本
    票）所生之爭議，既已合意由臺北地院為第一審管轄法院，
    抗告人自應受此約定之拘束，且本件復無相對人已為本案言
    詞辯論或違反專屬管轄規定之情形，是抗告人向無管轄權之
    本院起訴，顯屬違誤。原審據此依職權為將本件訴訟移送於
    該管轄法院即臺北地院之裁定，於法並無不合。抗告人猶執
    前詞，指摘原裁定不當，求予廢棄，為無理由，應予駁回。
五、依民事訴訟法第436條之1第3項、第495條之1第1項、第449
    條第1項、第95條、第78條，裁定如主文。　　
中　　華　　民　　國　　111 　年　　1 　　月　　5 　　日
                    民事第四庭  審判長法  官  張家瑛

　　　　　　　　　                    法  官  陳谷鴻
　　　　　　　　　                    
　　　　　　　　　                    法  官  陳䊹伊　　　　　　　　
以上正本係照原本作成。
本裁定除以適用法規顯有錯誤為理由，不得再抗告。
如提起再抗告，應於收受送達後10日內委任律師為代理人向本院
提出再抗告狀，並繳納再抗告費新臺幣1,000元。　　
中　　華　　民　　國　　111 　年　　1 　　月　　5 　　日
                                      書記官  王美韻
附表：
編號 發票人 受款人 發票日 票面金額 （新臺幣） 到期日 票號 1 仁有營造有限公司 欣湛然建設股份有限公司 108年10月25日 19,375,319元   109年10月25日 EGNO0000000